ACORDAO-COMPLETO-2535158

ACÓRDÃO 550/2023 ATA 11/2023 - PLENÁRIO

VISTOS, relatados e discutidos estes autos, em que se aprecia pedido de reexame interposto por José Antônio Muniz Lopes, José da Costa Carvalho Neto, Liliane Façanha Britto, Luiz José Bacha Rizzo e Vera Maria Van Erven Formiga em face dos subitens 9.1, 9.2 e 9.3 do Acórdão 2912/2020-TCU-Plenário, por meio do qual o Tribunal rejeitou as razões de justificativa apresentadas e aplicou multa aos recorrentes,
ACORDAM os Ministros do Tribunal de Contas da União, reunidos em sessão do Plenário, diante das razões expostas pelo Relator, em:
9.1. com fundamento nos arts. 33 e 48 da Lei 8.443/1992, conhecer do presente pedido de reexame e negar-lhe provimento, mantendo-se inalterado o Acórdão 2912/2020-TCU-Plenário;
9.2. dar ciência deste acórdão aos recorrentes.

Pedido de reexame contra acórdão que rejeitou as razões de justificativa e aplicou multa aos responsáveis no âmbito dos autos de Relatório de Auditoria que analisou o processo de transferência de recursos e patrocínios feitos pela Eletrobrás.

Centrais Elétricas Brasileiras S.A. - Eletrobras Estabelecimentos Unificados.

3. Recorrentes: José Antônio Muniz Lopes (XXX.135.394-XX); José da Costa Carvalho Neto (XXX.602.786-XX); Liliane Façanha de Britto (XXX.428.077-XX); Luiz José Bacha Rizzo (XXX.961.797-XX); Vera Maria Van Erven Formiga (XXX.447.961-XX).

13.1. Ministros presentes: Bruno Dantas (Presidente), Walton Alencar Rodrigues, Benjamin Zymler, Vital do Rêgo, Jorge Oliveira, Antonio Anastasia e Jhonatan de Jesus (Relator).
13.2. Ministros-Substitutos presentes: Augusto Sherman Cavalcanti, Marcos Bemquerer Costa e Weder de Oliveira.

JHONATAN DE JESUS

Ministro Aroldo Cedraz.

Cuida-se de pedido de reexame (peça 441) interposto por José Antônio Muniz Lopes, José da Costa Carvalho Neto, Luiz José Bacha Rizzo, Liliane Façanha Britto, Vera Maria Van Erven Formiga, contra os subitens 9.1, 9.2 e 9.3 do Acórdão 2912/2020-TCU-Plenário (peça 420) .
2.	O processo trata de relatório de auditoria efetuada pela então Secretaria de Controle Externo da Administração Indireta no Rio de Janeiro (SecexEstatais) nas Centrais Elétricas Brasileiras S.A. (Eletrobras) , em novembro de 2011, com o objetivo de verificar a regularidade de processos de transferência de recursos referentes a convênios e a patrocínios e avaliar os normativos e controles internos da estatal referentes à matéria.
3.	A decisão enfrentada foi proferida nos seguintes termos (destaques acrescidos) :
"VISTOS, relatados e discutidos estes autos de Auditoria na Centrais Elétricas Brasileiras S.A. (Eletrobras) , em novembro de 2011, com o objetivo de verificar a regularidade de processos de transferência de recursos relativa a convênios e a patrocínios, assim como a avaliação dos normativos e controles internos da estatal referentes à matéria;
ACORDAM os Ministros do Tribunal de Contas da União, reunidos em Sessão Plenária, ante as razões expostas pelo Relator, em:
9.1. rejeitar as razões de justificativa apresentadas por José Antonio Muniz Lopes, José da Costa Carvalho Neto, Luiz José Bacha Rizzo, Liliane Façanha Britto e Vera Maria Van Erven Formiga;
9.2. aplicar, individualmente, aos responsáveis, a seguir indicados, a multa prevista no art. 58, inciso II, da Lei 8.443/1992, pelos valores discriminados a seguir, fixando-lhes o prazo de 15 (quinze) dias, a contar da notificação, para que comprovem, perante o Tribunal, o recolhimento das dívidas ao Tesouro Nacional, atualizadas monetariamente a contar da data deste Acórdão até o dia o efetivo recolhimento, caso não sejam pagas no prazo ora fixado, na forma da legislação em vigor;
	RESPONSÁVEIS
	Multa (R$) - art. 58, II, Lei 8.443/92 

	- Sr. José Antônio Muniz Lopes
	60.000,00

	- Sr. José da Costa Carvalho Neto
	50.000,00

	- Sr. Luiz José Bacha Rizzo
	40.000,00

	- Sra. Liliane Façanha de Britto 
	40.000,00

	- Sra. Vera Maria Van Erven Formiga 
	30.000,00

9.3. autorizar, desde logo, nos termos dos arts. 26 e 28, inciso II, da Lei 8.443/1992:
9.3.1. o pagamento das dívidas em até 36 (trinta e seis) parcelas mensais e consecutivas, se solicitado pelos responsáveis, fixando-se o vencimento da primeira em 15 (quinze) dias, a contar do recebimento da notificação, e o das demais a cada 30 (trinta) dias, devendo incidir sobre cada uma delas os encargos legais devidos, na forma prevista na legislação em vigor, sem prejuízo ao vencimento antecipado do saldo devedor em caso de não comprovação do recolhimento de qualquer parcela, conforme prevê o art. 217, § 2º, do Regimento Interno deste Tribunal;
9.3.2. a cobrança judicial das dívidas, caso não atendida a notificação; 
9.4. com fulcro no artigo 43 da Resolução-TCU 259/2014 e no art. 237, inciso VI, do Regimento Interno/TCU, autorizar a criação de processo apartado, com a natureza de Representação, utilizando cópias das peças 11; 55; 76-87; 92; 150; 171 e 173, do presente processo, e a realização de diligência à Eletrobras, com fulcro no artigo 11 da Lei 8.443/1992 e nos artigos 179 e 187, caput do Regimento Interno do TCU, a fim de que encaminhe, no prazo de 60 (sessenta) dias, relatório detalhado, acompanhado dos documentos comprobatórios pertinentes, sobre a reavaliação de todas as prestações de contas reapresentadas pela beneficiária, desde o início da vigência do ajuste, nos termos da carta CTA-PRE-6059/2011, de 4/7/2011, da Eletrobras, em que fiquem evidenciados:
9.4.1. o total de recursos repassados, por parcela, desde o início do contrato ECP-0001/2009;
9.4.2. o total de rendimentos auferidos com a aplicação dos saldos dos recursos colocados à disposição da beneficiária, enquanto não utilizados, em caderneta de poupança de instituição financeira oficial e/ou fundo de aplicação de mercado aberto, em atenção ao item 6.21 do contrato;
9.4.3. o detalhamento das despesas executadas desde o início da vigência do ajuste, com a necessária identificação da correlação entre a parcela repassada, os gastos incorridos e os objetivos pactuados no âmbito do contrato de patrocínio ECP-0001/2009;
9.4.4. relatório detalhado da execução do projeto;
9.4.5. extrato da conta bancária específica;
9.4.6. relatório de conciliação orçamentária;
9.4.7. relatório de conciliação bancária;
9.4.8. detalhamento dos valores aceitos pela Eletrobras nas prestações de contas desde o início da vigência do ajuste;
9.4.9. detalhamento dos valores glosados/não aceitos pela Eletrobras desde o início da vigência do ajuste;
9.4.10. comprovação de devolução, por parte da CBB, dos valores eventualmente glosados/não aceitos;
9.4.11. outros documentos que, a juízo da Eletrobras, sejam necessários ou pertinentes para comprovar a correta aplicação dos recursos, conforme anexo da Política de Patrocínio e clausula 3ª do Contrato 0001/2009; (achado 2.9 do Relatório de Auditoria, peça 92, e subitem 3.11 desta instrução) ;
9.5. encaminhar cópia desta deliberação à Centrais Elétricas Brasileiras S.A., ao Ministério de Minas e Energia, aos responsáveis e ao Club de Regatas Vasco da Gama."
4.	Admitido o processamento do recurso, porquanto preenchidos os requisitos previstos nos arts. 33 e 48 da Lei 8.443/1992, conferi o então Relator, Ministro Bruno Dantas, conferiu efeito suspensivo aos subitens 9.1, 9.2, 9.3 e 9.3.2 do acórdão recorrido em relação aos recorrentes (peça 445) .
5.	Instruído o presente feito, faço reproduzir, com os ajustes que julgo pertinentes, o exame técnico e o encaminhamento oferecidos pela Secretaria de Recursos deste Tribunal, atual Unidade de Auditoria Especializada em Recursos (peça 462) , que contou com a anuência do corpo diretivo da unidade (peças 463 e 464) :
"HISTÓRICO
2. Em exame auditoria realizada pela SecexEstatais, ex-Secex-9, na Centrais Elétricas Brasileiras S.A. (Eletrobras) , em novembro de 2011, com o objetivo de verificar a regularidade de processos de transferência de recursos referentes a convênios e a patrocínios, assim como à avaliação dos normativos e controles internos da estatal referentes à matéria.
2.1. Após o regular desenvolvimento do processo, foi proferido o Acórdão 545/2015-TCU-Plenário (peça 284) , Rel. Min. Raimundo Carreiro. Os responsáveis, então, opuseram embargos de declaração os quais foram rejeitados. Em seguida, interpuseram pedidos de reexame contra a referida decisão, os quais foram parcialmente conhecidos, bem como julgados parcialmente procedentes a fim de excluir a redação do item 9.4.6, senão veja-se o Acórdão 2445/2016-TCU-Plenário, Rel. Min. Bruno Dantas:
'VISTOS, relatados e discutidos estes autos de Pedido de Reexame (peça 343) interposto por André Luiz Soares, Crislene do Nascimento Neves, Esterina Filipino Bastos, Jorge Kreimer, José Antonio Muniz Lopes, José da Costa Carvalho Neto, Liliane Façanha de Britto, Luiz José Bacha Rizzo, Tereza Cristina de Rozendo Pinto e Vera Maria Van Erven Formiga, em face dos itens 9.3 e 9.4.6 do Acórdão 545/2015-TCU-Plenário. ACORDAM os Ministros do Tribunal de Contas da União, reunidos em Sessão do Plenário, diante das razões expostas pelo Relator, em: 9.1. dar provimento parcial ao Pedido de Reexame para:
9.1.1. excluir o item 9.4.6 do Acórdão 545/2015-TCU-Plenário;
9.1.2. alertar as Centrais Elétricas Brasileiras S.A. (Eletrobras) a respeito da impropriedade consubstanciada na ausência ou não utilização ou uso indevido de conta bancária específica para a movimentação de recursos do ajuste dos contratos de patrocínio ECP-048/2009, ECP-0001/2009 e ECP-0007/2010 e do convênio ECV-278/2008, o que afronta o artigo 10 do Decreto 6.170/2007 e a Política de Patrocínios da Eletrobras à época dos fatos, assim como as cláusulas específicas dos respectivos contratos (Contrato ECP-0001/2009, cláusula 4ª; Contrato 48/2009, cláusula 4ª; Contrato 0007/2010, cláusula 5ª; e Convênio 278/2008, cláusula 8ª) ;
9.2. comunicar o inteiro teor desta deliberação aos recorrentes e à Eletrobras.'
2.2. Neste momento, os recorrentes interpõem pedido de reexame a fim de verem reformado o Acórdão 2192/2020-TCU-Plenário (peça 420) , que lhes aplicou a pena de multa.
EXAME DE ADMISSIBILIDADE
3. Anui-se ao exame de admissibilidade contido na peça 443 que propôs o conhecimento do presente pedido de reexame contra o Acórdão 2192/2020-TCU-Plenário, o que obteve anuência do relator, Ministro Bruno Dantas (despacho de peça 445) , em 18/02/2021, suspendendo-se os efeitos dos subitens 9.1, 9.2, 9.3 e 9.3.2 do acórdão recorrido.
EXAME TÉCNICO
4. Delimitação
4.1. Constitui objeto do presente recurso avaliar as questões suscitadas pelos recorrentes a fim de verificar se causam impacto na decisão recorrida. São as seguintes questões:
a) . preliminarmente:
a.1) prescrição;
a.2) informação equivocada nos autos (decadência) ;
a.3) violação da ampla defesa e contraditório;
b) no mérito:
b.1) uso de recursos da Eletrobras decorrentes do contrato de patrocínio para pagamentos de dívidas contraídas anteriormente à celebração do contrato; e
b.2) não prestação de contas pelo Clube de Regatas Vasco da Gama.
PRELIMINAR (peça 441, p. 1-19) 
Prescrição
4.2. No exame da prescrição, a Serur tem adotado os entendimentos detalhados na peça 460, que contém estudo e pronunciamentos anteriores da secretaria sobre o tema. Nessas manifestações, estão desenvolvidas as seguintes premissas, que serão utilizadas no presente exame:
a) ao julgar o RE 636.886, o STF conferiu nova interpretação ao art. 37, § 5º, da Constituição Federal, fixando a tese de que 'é prescritível a pretensão de ressarcimento ao erário fundada em decisão de Tribunal de Contas';
b) as pretensões punitiva e de ressarcimento devem observar o mesmo regime na atividade de controle externo, dado o objetivo comum da prescrição, de fixar prazo para o Tribunal de Contas agir, para caracterizar o ilícito, identificar seu autor, dimensionar as consequências da conduta e impor as consequências legais, independentemente de tais consequências terem natureza punitiva ou ressarcitória; e
c) até que sobrevenha norma específica, entende-se que a prescrição das pretensões punitiva e de ressarcimento, no processo de controle externo, deve observar o regime da Lei 9.873/1999, na linha dos recentes pronunciamentos do STF a respeito. Assim, sem prejuízo de se realizar o exame da prescrição também segundo o prazo decenal previsto no Código Civil, o critério adotado, na formulação da proposta de encaminhamento, será o da Lei 9.873/1999.
4.3. Importante ressalvar os atos dolosos de improbidade. Observa-se que tanto na manifestação do TCU, como amicus curiae (peça 35 do RE 636.886) , como na manifestação do Ministério Público Federal na condição de fiscal da ordem jurídica (peça 38) , o tema 897 foi invocado com o fim de preservar a atuação dos tribunais de contas no caso de prejuízos causados dolosamente, mediante condutas típicas de improbidade administrativa. Todavia, o pedido não foi acolhido. No ponto, não houve divergência quanto ao entendimento do relator, de que 'as razões que levaram a maioria da Corte a estabelecer excepcional hipótese de imprescritibilidade, no tema 897, não estão presentes em relação as decisões do Tribunal de Contas que resultem imputação de débito ou multa'.
4.4. Ademais, quanto à não incidência do Código Civil no regime de prescrição do ressarcimento, nos votos em que a questão do prazo prescricional foi abordada, a referência sempre foi ao prazo quinquenal, usualmente adotado pelas normas de direito público.
4.5. Com essas explicações adicionais, passa-se à análise da prescrição no caso em exame, considerando-se as premissas indicadas anteriormente.
Análise da prescrição segundo os critérios do Acórdão 1.441/2016-TCU-Plenário
4.6. No que se refere à pretensão punitiva, o TCU tem tradicionalmente aplicado os critérios definidos no Acórdão 1.441/2016-TCU-Plenário, que, em incidente de uniformização de jurisprudência, orientou-se pela aplicação do Código Civil. Por este acórdão, em linhas gerais, a prescrição subordina-se ao prazo geral de dez anos (CC, art. 205) , contado a partir da data da ocorrência do fato e interrompido pelo ato que ordenar a citação, a audiência ou a oitiva da parte.
4.7. Entre outras razões que justificaram a adoção desse critério, destaca-se a de que o citado dispositivo constitui uma cláusula geral a ser empregada sempre que a pretensão for prescritível, mas a lei não estabelecer um prazo específico, como na hipótese.
4.8. Portanto, mesmo no regime do Código Civil, adotado pelo Acórdão 1.441/2016-TCU-Plenário, deve-se perquirir o termo inicial da prescrição, no caso de recursos transferidos à gestão de terceiros: enquanto perdurar o prazo concedido para que ocorra a aplicação desses recursos, não se inicia a fluência da prescrição (CC, art. 199, II) , porque não estará caracterizada a inércia do titular do direito. No caso de transferência fundo a fundo deve-se considerar a data do fato ilícito ou data da consumação do dano, conforme o caso.
4.9. Aplicando essas balizas ao caso em exame, a decisão recorrida assim analisou a prescrição (peça 421, p. 10, grifos acrescidos) :
'Oportuno salientar que não há que se falar em prescrição da pretensão punitiva desta Corte de Contas, uma vez que, nos termos do entendimento firmado no Acórdão 1.441/2016-TCU-Plenário (Relator Ministro Benjamin Zymler, Redator Ministro Walton Alencar Rodrigues) , que pacificou o entendimento deste Tribunal sobre esta matéria, a pretensão punitiva do Tribunal de Contas da União subordina-se ao prazo geral de prescrição indicado no art. 205 do Código Civil (dez anos) , contados a partir da data de ocorrência da irregularidade sancionada, nos termos do art. 189 do Código Civil, e é interrompida pelo ato que ordenar a citação, a audiência ou oitiva da parte (31/1/2014, neste caso - peça 177) , de modo que não há que se falar em prescrição no presente caso, porque o prazo prescricional foi interrompido antes de completar dez anos.'
4.10. Conclui-se que não estaria prescrita a aplicação de multa, adotando-se os parâmetros definidos no Acórdão 1.441/2016-TCU-Plenário.
Análise da prescrição pelo regime da Lei 9.873/1999
4.11. Adotando-se as premissas fixadas na Lei 9.873/1999 ao caso em exame, e mesmo considerando-se o prazo geral de cinco anos, observa-se que não teria ocorrido a prescrição quinquenal. Para tanto, é preciso considerar os parâmetros abaixo destacados.
a) Termo inicial:
4.12. A Lei 9.873/1999, art. 1º, parte final, traz previsão expressa a respeito do início do prazo em se tratando de infração de caráter permanente ou continuado. Nesta hipótese, a prescrição começa a correr não da data de cada fato, e sim 'do dia em que tiver cessado' a permanência ou a continuidade.
 (...) 
4.14. No regime da Lei 9.873/1999, a prescrição do ressarcimento, no caso de relação jurídica contratual, só começa a fluir da data do fato ilícito ou da data da consumação do dano; caso a infração seja permanente ou continuada, no dia da cessação da ilicitude.
4.15. Os recorrentes foram ouvidos em audiência pela '2.8 - Omissão da Eletrobras em aplicar as penalidades (sanções e/ou rescisão) previstas no contrato de patrocínio firmado com o Club de Regatas Vasco da Gama.' conforme item 2.8, constante do relatório de auditoria, à peça 92, p. 4 e 45-46.
4.16. Assim, há de se ter como termo inicial da prescrição 15/12/2011, a data do referido Relatório de Auditoria nº 899/2011 (peça 92) .
b) Prazo:
4.17. A Lei 9.873/1999 apresenta um prazo geral, de cinco anos (art. 1º) , e um prazo especial, previsto no art. 1º, § 2º, a saber: 'quando o fato objeto da ação punitiva da Administração também constituir crime, a prescrição reger-se-á pelo prazo previsto na lei penal'.
c) Interrupções por atos inequívocos de apuração dos fatos:
4.18. No regime da Lei 9.873/1999, a prescrição se interrompe 'por qualquer ato inequívoco, que importe apuração do fato' (art. 2º, II) . Interrompendo a prescrição, ocorreram os seguintes atos apuratórios, como o ocorrido em 10/02/2012, peça 95, Despacho do Ministro Relator Raimundo Carreiro e peça 412, em 25/07/2019, foi lavrada instrução nos presentes autos.
d) Interrupções pela citação dos responsáveis:
4.19. A prescrição também é interrompida 'pela notificação ou citação do indiciado ou acusado, inclusive por meio de edital', nos termos do art. 2º, I, da Lei 9.873/1999. E, no regime dessa lei, a interrupção se dá pela citação propriamente dita, e não pelo despacho que a ordena. Com esse fundamento, houve a interrupção em 31/1/2014, peça 177.
e) Interrupção pela decisão condenatória recorrível:
4.20. Por fim, a prescrição também se interrompe 'pela decisão condenatória recorrível' (art. 2º, III, da Lei 9.873/1999) . Com esse fundamento, houve a interrupção em 21/09/2016 e 28/10/2020, datas das sessões em que foram proferidos os acórdãos condenatórios (peça 397 e 420) . Essa interrupção é relevante por estabelecer prazo para julgamento do recurso.
f) Da prescrição intercorrente:
4.21. Nos termos do art. 1º, § 1º, da Lei 9.873/1999, opera-se a prescrição intercorrente se o processo ficar paralisado por mais de três anos, aguardando 'julgamento ou despacho'.
4.22. Note-se que há uma correlação entre essa hipótese e as causas de interrupção da prescrição do art. 2º. Com efeito, uma vez interrompida a prescrição por alguma das hipóteses do art. 2º, o processo não pode ficar inativo, sem qualquer inovação processual relevante, por mais de três anos.
4.23. Trata-se de prazo específico, não se aplicando nem o prazo geral de cinco anos nem o prazo especial, da lei penal (§ 2º) . A finalidade da prescrição intercorrente, com seu prazo próprio, é a de assegurar eficiência e celeridade nas apurações administrativas. Seria contrário a essa finalidade a paralisação injustificada do processo por período maior que o triênio estabelecido para a hipótese.
4.24. A extrapolação do prazo de três anos, sem inovação relevante no processo, pode configurar negligência. Por isso, além de se operar a prescrição, deve-se promover a 'apuração da responsabilidade funcional decorrente da paralisação, se for o caso'.
4.25. Especificamente quanto a esta TCE, as próprias causas de interrupção elencadas acima permitem evidenciar que o processo teve andamento regular, não se operando a prescrição intercorrente, uma vez que não houve o transcurso do prazo superior a 3 anos.
g) Conclusão:
4.26. Independentemente da existência de outras causas interruptivas não elencadas acima (citações no âmbito administrativo, tentativas de solução conciliatória, etc.) , cujo levantamento não se fez necessário, observa-se, pelos eventos indicados, que não transcorreu prazo suficiente para se operar a prescrição, tomando-se por referência a Lei 9.873/1999, tida pelos julgados do STF como norma regente da prescrição da pretensão punitiva e ressarcitória pelos tribunais de contas.
4.27. Partindo-se da premissa de que a pretensão reparatória segue as mesmas balizas, enquanto não houver norma específica a respeito, a demonstração de que não se operou a prescrição punitiva impõe, como consequência, a conclusão de que também é viável a condenação ao ressarcimento do prejuízo apurado nos autos.
Informação equivocada nos autos
4.28. Os recorrentes alegam que a unidade técnica apresentou informação que induziu o relator da decisão recorrida em erro. Vejam-se os argumentos a respeito:
a) no item 26 da instrução que precedeu a decisão recorrida, afirmou-se que o Acórdão 545/2015-TCU-Plenário não se pronunciou sobre as razões de justificativa apresentadas, mas o colegiado já tinha se pronunciado acatando parcialmente as razões de justificativa há mais de cinco anos, sem aplicação de multa;
b) não há menção a adiamento do julgamento de mérito, apenas afastamento do débito e diligência ao Vasco, ao que a unidade técnica deveria se ater e não insistir em aplicar multa; e
c) não seria possível o Acórdão 2912/2020-TCU-Plenário reformar o Acórdão 545/2015-TCU-Plenário, pois após 5 anos e 7 meses já teria ocorrido a decadência em face da segurança jurídica e da confiança (art. 54 da Lei 9784/1999, STF e STJ) , o que impõe a manutenção do ato no mundo jurídico, mesmo que ilegal.
Análise
4.29. Não cabe razão aos recorrentes. Explica-se.
4.30. Como bem colocaram os recorrentes, tanto o relatório quanto o voto da decisão recorrida explicaram por que estavam analisando as razões de justificativa apresentadas antes do Acórdão 545/2015-TCU-Plenário. Tem-se que o referido acórdão não se pronunciou sobre a totalidade de argumentos apresentados em face da audiência realizada. Isto porque o relator se ateve apenas a analisar a conversão dos autos em TCE e, para isso, se havia indício de dano aos cofres da Eletrobras, o que foi afastado ante a larga divulgação da sua marca pelo clube Vasco da Gama; afastando-se, assim, a possibilidade de débito, decidiu-se pela não conversão dos autos em TCE.
4.31. Então, a decisão somente se manifestou sobre esses aspectos, deixando o mérito das razões de justificativa para após a diligência realizada ao clube Vasco da Gama.
4.32. É importante fazer uma análise do acórdão em si com seu relatório e voto a fim de entender o dispositivo decisório; são peças que caminham juntas e a interpretação correta depende da leitura em conjunto. Com intuito de fundamentar o explicado acima, reproduzem-se excertos da decisão recorrida bem como do Acórdão 545/2015-TCU-Plenário, senão vejam-se (grifos acrescidos) :
Voto do Acórdão 515/2015-Plenário (peça 284) 
'b) para que apresentassem razões de justificativa, em virtude de não terem adotado as providências para fazer valer as possibilidades de rescisão e aplicação de penalidades estabelecidas nas Cláusulas Oitava e Nona do Contrato de Patrocínio ECP-0048/2009, tendo permitido a continuidade do ajuste firmado com Club de Regatas Vasco da Gama (CRVG) e o pagamento ao longo de 2009, 2010, 2011 e 2012 de mais de R$ 52 milhões à referida entidade, que não comprovou:
I) a manutenção de sua regularidade fiscal após a assinatura da avença, em contrariedade ao disposto no item 6.27 da Cláusula Sexta e na Cláusula Décima Quinta do ajuste, configurando desobediência aos comandos insculpidos no art. 195, §3º, da Constituição Federal e nos arts. 29, incisos III e IV, 55, inciso XIII, e 116 da Lei 8.666/1993, assim como desatenção ao alerta proferido através do item 1.7 do Acórdão 217/2010-TCU-Plenário;
II) a aplicação dos valores repassados pela Eletrobras nas estritas finalidades pactuadas na avença, desde o pagamento da primeira parcela do contrato em 24/7/2009 até a presente data, em desobediência aos itens 3.4, 3.5, 3.6, 4.2, parágrafo único do 6.1, 6.14.1, 6.15, 6.15.1 e 6.25 do instrumento contratual.
 (...) 
37. No caso do Contrato de Patrocínio ECP-0048/2009, firmado com o Club de Regatas Vasco da Gama (CRVG) , discordo das conclusões da SecexEstatais RJ no tocante à conversão dos autos em TCE pelas razões que passo a expor.
 (...) 
46. Assim, apesar dos desacertos do CRVG e da Eletrobras, houve a devida divulgação da marca, tanto no local dos eventos esportivos quanto nas mídias, associada à atuação de clube de futebol de prestígio nacional e de grande apelo popular.
47. Nesse contexto, afasto a possibilidade de dano ao erário na execução do Contrato de Patrocínio ECP-0048/2009 diante da magnitude da publicidade que teve como beneficiária a patrocinadora vinculada à promoção de eventos esportivos assistidos por milhares de pessoas, considerados os custos de veiculação de propaganda na TV Globo, conforme comentei no item 31 deste Voto. Condenar os responsáveis em débito, in casu, caracterizaria o enriquecimento ilícito da Eletrobras.
 (...) 
50. Em vista de também entender descaracterizado o débito em relação ao contrato de patrocínio firmado com a Liesa/SP, o julgamento de mérito relativamente aos Contratos de Patrocínio ECP-0007/2010 e ECP-0048/2009, deve ser feito após o exame das razões de justificativa a serem apresentadas pelo CRVG.'
Voto do Acórdão 2.912/2020-Plenário  (peça 421) 
'3. E como este processo, enquanto sob a relatoria do Ministro Raimundo Carreiro, foi submetido à apreciação do Plenário desta Corte de Contas, que exarou o Acórdão 545/2015-TCU-Plenário, resolvendo o mérito de diversas questões apontadas no relatório precedente, atenho-me, nesta oportunidade, exclusivamente às questões que remanesceram sem solução de mérito até agora, quais sejam: a) analise dos esclarecimentos prestados pelo Club de Regatas Vasco da Gama (CRVG) acerca das irregularidades identificadas no Contrato de Patrocínio ECP-0048/2009 ('achado 2.8' do relatório de auditoria à peça 92) ; b) análise das razões de justificativa apresentadas em relação ao 'achado 2.8' do Relatório de Auditoria, referente ao contrato ECP 0048/2009; e c) criação de processo apartado para diligenciar à Eletrobras sobre as prestações de contas referentes ao Contrato ECP-0001/2009, celebrado com a Confederação Brasileira de Basketball.
 (...) 
43. Sobre a alegada ilegitimidade da Unidade Técnica para analisar coisa julgada pelo Plenário ou propor revisão de julgados, basta esclarecer que nesta oportunidade examina-se exclusivamente questões que não foram objeto de análise de mérito pelo Acórdão 545/2015-TCU-Plenário, como consignado no item 3 deste Voto, de modo que não há que se falar em reanálise ou revisão de coisa julgada pelo Plenário.
44. Veja-se que a questão da conversão dos autos em Tomada de Contas Especial foi afastada pelo Acórdão 545/2015-TCU-Plenário e os responsáveis não foram apenados naquela assentada porque não foram examinadas as suas razões de justificativa, as quais estão sendo analisadas nesta oportunidade, de modo que não há qualquer razão para pretender afastar o presente exame e suas consequências quanto à responsabilização sobre condutas ainda não examinadas. Não se observa, portanto, qualquer irregularidade ou ilegitimidade na atuação da SecexEstataisRJ nestes autos.
45. No que diz respeito à ausência de oitiva sobre documentos apresentados pelo CRVG, basta esclarecer que, a despeito das confirmações sobre as irregularidades fiscais do CRVG (itens 7, 8 e 9 deste Voto) , o exame das audiências foi realizado em momento anterior, na instrução técnica de peça 257. Nessa ocasião, já estavam presentes nos autos os elementos suficientes à rejeição das razões de justificativa dos responsáveis.
46. Ou seja, retirando-se as informações prestadas pelo CRVG, à peça 354, em nada se altera o exame então realizado à peça 257, que tem fundamentos próprios, os quais não são afetados pela oitiva do CRVG. Note-se que as falhas constantes do 'achado 2.8', pelas quais os responsáveis foram chamados em audiência (omissão e/ou falhas dos gestores em rescindir e/ou em aplicar as penalidades previstas no contrato de patrocínio ECP-0048/2009) já estavam configuradas, independentemente das informações que viessem a ser prestadas pelo CRVG. E sobre essas falhas os responsáveis tiveram a oportunidade de se defender, como fizeram em suas razões de justificativa, de modo que não há que se falar em cerceamento de defesa.'
4.33. Os recorrentes foram chamados em audiência, pois não rescindiram o contrato de patrocínio nem aplicaram multa ao clube Vasco da Gama em face de irregularidade fiscal e não aplicação dos recursos na estrita finalidade pactuada na avença. Quanto a esses aspectos, o Acórdão 545/2015-TCU-Plenário não se manifestou, mas apenas contextualizou os fatos referentes ao contrato de patrocínio ECP-0048/2009 para concluir pela ausência de dano e pela impossibilidade de conversão dos autos em TCE.
4.34. Leitura atenta dos excertos acima permite concluir que houve menção a não julgamento do mérito das razões de justificativa dos recorrentes, o que ficaria para a próxima oportunidade em que, juntamente com as informações prestadas pelo clube Vasco da Gama, o mérito seria julgado.
4.35. Não há que se falar em decadência quando não houve reforma da decisão anterior, mas apenas complemento das razões de decidir ao analisar as razões de justificativa dos gestores da Eletrobras quanto especificamente a suas ações e omissões ante a contratação do ECP-0048/2009. Veja-se excerto do voto da decisão recorrida à peça 421, p. 9:
'43. Sobre a alegada ilegitimidade da Unidade Técnica para analisar coisa julgada pelo Plenário ou propor revisão de julgados, basta esclarecer que nesta oportunidade examina-se exclusivamente questões que não foram objeto de análise de mérito pelo Acórdão 545/2015-TCU-Plenário, como consignado no item 3 deste Voto, de modo que não há que se falar em reanálise ou revisão de coisa julgada pelo Plenário.
44. Veja-se que a questão da conversão dos autos em Tomada de Contas Especial foi afastada pelo Acórdão 545/2015-TCU-Plenário e os responsáveis não foram apenados naquela assentada porque não foram examinadas as suas razões de justificativa, as quais estão sendo analisadas nesta oportunidade, de modo que não há qualquer razão para pretender afastar o presente exame e suas consequências quanto à responsabilização sobre condutas ainda não examinadas. Não se observa, portanto, qualquer irregularidade ou ilegitimidade na atuação da SecexEstataisRJ nestes autos.'
4.36. Registra-se que não há mácula no trabalho da unidade técnica. Mas, sim, obediência à determinação desta Corte para realizar a análise das razões de justificativa posteriormente à diligência do clube Vasco da Gama.
4.37. Portanto, não assiste razão aos recorrentes.
Ampla defesa e contraditório
4.38. Os recorrentes afirmam que houve violação da ampla defesa e do contraditório, conforme argumentos abaixo, vejam-se:
a) os gestores não foram chamados a se manifestar quanto à diligência ao Vasco;
b) não foi garantido o contraditório quanto aos elementos que poderiam dar ensejo a condenação; e
c) a resposta do clube Vasco da Gama influenciou a análise das razões de justificativa, o que impõe o contraditório.
Análise
4.39. Não assiste razão aos recorrentes pelos fatos que se passa a expor.
4.40. A decisão recorrida deixou claro que não houve fatos novos que ensejassem nova audiência dos responsáveis. O trecho destacado pelos recorrentes à peça 441, p. 18, deve ser lido e interpretado de forma diferente da que os recorrentes apresentaram.
4.41. Vejam-se os seguintes excertos da instrução de peça 412 a respeito da imperiosa análise das argumentações dos responsáveis para decidir no mérito as questões apresentadas nos ofícios de audiência e que não foram analisadas pelo Acórdão 545/2015-TCU-Plenário (grifos originais e acrescidos) :
'25. Pelo que se observa no Acórdão 545/2015-TCU-Plenário, o Contrato ECP-007/2010, entre a Eletrobras e a Liesa, já teve seu mérito julgado, em que se acatou a parte das justificativas referentes ao citado contrato, determinando-se alertas à Eletrobras. Contudo, relativamente ao Contrato ECP 0048/2009, entre a Eletrobras e o Club de Regatas Vasco da Gama (CRVG) , por ser o único objeto que poderia vir a ser alterado ante os esclarecimentos do clube desportivo, torna-se objeto de nova análise para julgamento de mérito da questão.
26. Nesse sentido, a presente instrução objetiva analisar se os esclarecimentos prestados pelo CRVG podem elidir as irregularidades identificadas no Contrato de Patrocínio ECP-0048/2009 (achado 2.8 do relatório de auditoria à peça 92) . Ressalta-se que, sobre essas irregularidades, os responsáveis já tiveram as suas razões de justificativa apreciadas pela unidade técnica, que as rejeitou (peça 257) , porém ainda não houve julgamento do mérito pelo TCU, relativamente à questão, haja vista que o Acórdão 545/2015-TCU-Plenário não se pronunciou sobre o tema, limitando-se a determinar a expedição de diligência ao CRVG.
 (...) 
Análise das respostas encaminhadas
40. Como exposto anteriormente, os elementos apresentados pela defesa não trouxeram qualquer comprovação da aplicação dos recursos conforme estabelecia o contrato de patrocínio. Ao contrário, a defesa apresentada pelo CRVG reforça as impropriedades descritas no achado 2.8 do relatório de auditoria (peça 92, p. 35-47) , pelas quais foram chamados em audiência os responsáveis pelo contrato de patrocínio entre o CRVG e a Eletrobras.'
4.42. O trecho acima indica que o achado de auditoria 2.8 (peça 92, p. 4, 80-81) foi reforçado e não aditado com novas irregularidades pela diligência realizada ao clube Vasco da Gama. Nesse sentido, não houve violação do contraditório e ampla defesa, porque não havia mais do que se defender.
4.43. Ademais, os recorrentes acessaram aos autos diversas vezes após a peça 354 (resposta à diligência feita ao Vasco da Gama) para apresentar agravo (peça 377) e pedido de reexame (peça 343) . Como exemplo, tem-se a peça 355. À peça 419, p. 5-6, os responsáveis apresentam memorial contendo a alegação de que não houve oitiva dos responsáveis sobre os documentos apresentados, o que foi respondido pela decisão recorrida à peça 421, p. 8-9:
'40. Após encerrada a instrução processual, os responsáveis juntaram ao processo, em 19/12/2019, à peça 419, memorial com argumentos sobre suposta 'impossibilidade de reanálise pela unidade técnica de coisa julgada pelo Plenário'; 'ilegitimidade da unidade técnica para propor revisão de julgados'; 'ausência de oitiva sobre documentos apresentados pelo Vasco'; 'ausência de individualização das condutas e nexo de causalidade; 'razoabilidade e da proporcionalidade ante a boa-fé'; pedindo, ao final, que 'seja considerada improcedente a proposta da unidade técnica', arquivando-se os autos em relação aos responsáveis ou convertendo o julgamento em diligência 'para que os peticionários possam se pronunciar sobre os alegados documentos colacionados pelo Vasco'.
41. Oportuno registrar que a instrução processual, nos termos do art. 160, §§ 1º e 2º, do Regimento Interno-TCU, encerra-se no momento em que o titular da unidade técnica emitir seu parecer conclusivo, o que, no presente caso, ocorreu em 15/8/2019 (peça 414) .
42. Entretanto, em homenagem ao princípio da ampla defesa e do contraditório, excepcionalmente, faço, a seguir, breve análise para afastar os novos argumentos apresentados pelos responsáveis.
 (...) 
45. No que diz respeito à ausência de oitiva sobre documentos apresentados pelo CRVG, basta esclarecer que, a despeito das confirmações sobre as irregularidades fiscais do CRVG (itens 7, 8 e 9 deste Voto) , o exame das audiências foi realizado em momento anterior, na instrução técnica de peça 257. Nessa ocasião, já estavam presentes nos autos os elementos suficientes à rejeição das razões de justificativa dos responsáveis.
46. Ou seja, retirando-se as informações prestadas pelo CRVG, à peça 354, em nada se altera o exame então realizado à peça 257, que tem fundamentos próprios, os quais não são afetados pela oitiva do CRVG. Note-se que as falhas constantes do 'achado 2.8', pelas quais os responsáveis foram chamados em audiência (omissão e/ou falhas dos gestores em rescindir e/ou em aplicar as penalidades previstas no contrato de patrocínio ECP-0048/2009) já estavam configuradas, independentemente das informações que viessem a ser prestadas pelo CRVG. E sobre essas falhas os responsáveis tiveram a oportunidade de se defender, como fizeram em suas razões de justificativa, de modo que não há que se falar em cerceamento de defesa.'
4.44. Restou claro, assim, que, na decisão recorrida, a diligência ao clube Vasco da Gama não trouxe novidade aos autos que importasse realizar nova audiência dos gestores da Petrobras, portanto, não houve violação da ampla defesa e do contraditório.
MÉRITO (peça 441, p. 19-41) 
Pagamentos de dívidas contraídas anteriormente à celebração do contrato e não prestação de contas pelo Vasco da Gama
4.45. Os recorrentes afirmam que o pagamento de dívidas foi ordenado pelo Poder Judiciário sob pena de os dirigentes da Eletrobras serem denunciados pelo crime de desobediência e multa. As cláusulas contratuais foram contrariadas com base em parecer jurídico e em face de ordem judicial, que pode mitigar, excetuar ou anular cláusulas contratuais. O juiz sobrepôs direitos de terceiros ao ajuste interpartes impondo a inexigibilidade de conduta diversa. Nesse sentido, a LINDB (Lei 13.665/2018) em seus artigos 20 e 22 afirma que as circunstâncias fáticas, o contexto da época, devem ser levadas em conta para afastar a condenação, pois as consequências práticas seriam desastrosas.
4.46. Os indigitados alegam que à época dos fatos a prestação de contas poderia ocorrer pela exposição da marca e realização do projeto, sendo que a marca foi exposta em carnaval, no futebol e em outros esportes. Nesse sentido a prestação de contas ocorreu não financeiramente, mas a partir da comprovação da contrapartida. Assim, devem-se considerar os princípios da segurança jurídica, moralidade, legalidade e retroatividade da lei mais benéfica (IN Secom 09/2014 art. 35) . Há jurisprudência nesse sentido, como o Acórdão 2.594/2013 - TCU - Plenário, Rel. Min. Walton Alencar Rodrigues.
4.47. A praxe administrativa impõe que a exposição da marca e realização de eventos seja considerada como suficiente para atingimento dos objetivos contratuais. O princípio da aderência a diretrizes e normas, pode ser relativizado mediante interpretações juridicamente razoáveis.
4.48. O Decreto 9.830/2019 veda declarar inválida situação plenamente constituída devido à mudança posterior de orientação geral, homenageando a segurança jurídica.
4.49. A exigência de prestação de contas não pode ocorrer no âmbito de contrato de patrocínio. Isto porque o patrocinador paga pela sua marca que pode acontecer independentemente do lucro do patrocinado. Nesse sentido, a prestação de contas é procedimental; a fim de comprovar o cumprimento da contrapartida.
4.50. A Eletrobras reteve o pagamento da segunda parcela ante a falta de comprovação da regularidade fiscal do Vasco da Gama, os demais pagamentos foram feitos diretamente ao poder judiciário. Os gestores atuaram de forma tempestiva e diligente.
4.51. O Acórdão 545/2015-TCU-Plenário afirmou que a execução das contrapartidas de exposição da marca e fomento do esporte é inequívoca.
4.52. Os recorrentes destacaram, por outro lado, que pagar dívidas trabalhistas e cíveis é que permitiram a continuidade do clube e a divulgação da marca.
4.53. Os indigitados afirmam que agiram dentro da sua discricionariedade ao não aplicarem penalidades e não rescindirem o contrato tempestivamente.
4.54. À peça 171 consta comprovação de que a Eletrobras informou ao Judiciário acerca da inadimplência do Vasco da Gama.
4.55. O Acórdão 545/2015-TCU-Plenário afastou a proposta de conversão dos autos em TCE, bem como o dano ao Erário tendo em vista que as contrapartidas foram cumpridas pelo clube Vasco da Gama durante 4 anos, tendo sido economizada vultosa monta, cerca de 102 milhões de reais, em contratos de publicidade.
4.56. Os recorrentes agiram de boa-fé em defesa dos interesses da Eletrobras.
4.57. Em face dos princípios da razoabilidade e proporcionalidade, requerem a exclusão da multa, ou, alternativamente, sua redução.
Análise
4.58. Não assiste razão aos recorrentes. Explica-se.
4.59. Em primeiro lugar, importante registrar que o Acórdão 545/2015-TCU-Plenário deixou claro que não restou caracterizado débito no âmbito do contrato de patrocínio firmado entre a Eletrobras e o Vasco da Gama, sendo uma questão ultrapassada (peça 286, p. 4, item 12) .
4.60. Importante reproduzir o item 2.8, constante do relatório de auditoria, à peça 92, p. 4: '2.8 - Omissão da Eletrobras em aplicar as penalidades (sanções e/ou rescisão) previstas no contrato de patrocínio firmado com o Club de Regatas Vasco da Gama.'.
4.61. Inicialmente, reproduz-se em parte teor do voto revisor do Ac. 8374/2019-TCU-Primeira Câmara, voto vencedor Rel. Min. Augusto Sherman, a respeito do contrato de patrocínio, convênio e contrato de publicidade:
'17. Em qualquer dessas situações, seja um projeto com finalidade social, show ou competição esportiva, a execução do objeto representa o interesse comum entre patrocinador e patrocinado, os quais se associam em regime de mútua cooperação, um prestando o apoio financeiro e o outro, como contrapartida, promovendo a divulgação da marca. Uma vez que o patrocinador se dispõe a associar sua marca a determinado projeto de iniciativa do patrocinado e, portanto, aplicar recursos públicos, o fim almejado por ambos passa a ser a execução de tal projeto, que deve ser devidamente comprovada, tanto física quanto financeiramente. Afinal, a promoção da marca está conectada à consecução do projeto.
18. Em outras palavras, de forma similar aos convênios, pode-se considerar que o patrocinador equivale ao concedente (responsável por prestar apoio financeiro) , o patrocinado ao convenente (responsável pela execução, pela contrapartida - que no caso do patrocínio corresponde à divulgação da marca - e pela prestação de contas) e o projeto ao objeto do convênio (fim de interesse comum) .
19. Conceber que em certas circunstâncias se objetiva exclusivamente o retorno publicitário advindo com a divulgação da marca do patrocinador conduziria ao entendimento de que não se trata de patrocínio, mas de contrato de publicidade, regido por normas próprias. Nesse caso, seria irrelevante a associação a um projeto específico, prevalecendo a mera exibição da marca, como contraprestação de serviço.'
4.62. Transcreve-se excerto do Voto do Ministro Aroldo Cedraz no Acórdão 1.243/2017-TCU-Plenário, em que se determinou a instauração de tomada de contas especial ante indícios de má aplicação de recursos repassados mediante contratos de patrocínio (grifos acrescidos) :
'11. Meu entendimento de que tal prestação de contas é obrigatória, aliás, foi por mim externado ao relatar o Acórdão 2.575/2012-TCU-Plenário, mediante o qual, entre outros encaminhamentos, esta Corte decidiu determinar a instauração de Tomadas de Contas Especiais e a constituição de outros processos destinados a aprofundar a apuração e a análise da aplicação dos recursos transferidos pela Petrobras a título de patrocínio, levando-se em conta 'os princípios basilares da obrigatoriedade de prestação de contas de recursos públicos, cuja aplicação é confiada a entidades privadas' (excerto extraído do subitem 9.2 do aludido decisum) .'
4.63. Em relação aos contratos de patrocínio, a jurisprudência desta Casa é firme no sentido de exigir a respectiva prestação de contas no âmbito dos integrantes da Administração Pública, a exemplo dos Acórdãos 2575/2012 (Min. Rel. Aroldo Cedraz) , 2594/2013 (Min. Rel. Walton Alencar Rodrigues) , 3440/2014 (Min. Rel. Raimundo Carreiro) e 545/2015 (Min. Rel. Raimundo Carreiro) , todos do Plenário do TCU.
4.64. Tem-se, então, que os recorrentes foram condenados em face da omissão em aplicar penalidades e/ou rescindir o contrato de patrocínio para estancar o dinheiro que estava fluindo diretamente para o Poder Judiciário a fim de pagar dívidas trabalhistas, previdenciárias e cíveis, quando deveria servir ao objeto patrocinado. Contribui para agravar a conduta omissiva o fato de o clube Vasco da Gama não ter apresentado prestação de contas dos valores recebidos no âmbito do ECP-0048/2009 e estar inadimplente quanto às citadas dívidas bem como não ter comprovado a sua regularidade fiscal.
4.65. Cumpre informar que os recorrentes reapresentam argumentos que já foram enfrentados por esta Corte de Contas em seu relatório e voto tanto do Acórdão 545/2015-TCU-Plenário como do Acórdão 2192/2020-TCU-Plenário. Informa-se anuir ao entendimento exarado nas referidas decisões.
4.66. À peça 285 (relatório) , p. 89-95, discorre-se acerca do fato de os gestores não terem rescindido o contrato e terem permitido a continuidade de pagamentos ao Poder Judiciário em face de dívidas contraídas antes do contrato, senão veja-se (peça 285, p. 94) :
'3.17.3.3. Logo, houve sim condescendência culposa omissiva dos gestores, ao permitirem que, a título de um contrato totalmente desvirtuado dos objetivos para os quais foi entabulado, o CRVG continuasse a ser beneficiado com recursos estatais para saldar dívidas judiciais cíveis e trabalhistas, contraídas anteriormente à celebração do contrato de patrocínio firmado com a Eletrobras.'
4.67. E quanto à exigência da prestação de contas, a sua não prestação pelo Vasco da Gama impunha aplicação de penalidades e/ou rescisão contratual. Note-se o seguinte excerto da peça 286, p. 4 (grifos originais e acrescidos) :
'12. (...) O que se verifica, no caso vertente, é simples descumprimento de norma da Secretaria de Comunicação da Presidência da República (Secom) , de cláusulas contratuais e da jurisprudência do TCU. Sublinho, ainda, que a exposição da marca 'Eletrobras', por incontroversa, não é objeto de questionamento nestes autos.
13. Ressalto que a legislação em vigor concernente a verbas públicas repassadas em contratos de patrocínio dispõe que esses recursos devem ser aplicados nas estritas finalidades para as quais foram destinados, sendo a prestação de contas o instrumento adequado para a verificação da boa e regular aplicação desses valores transferidos que objetivam o incentivo de atividades culturais, sociais e esportivas.
14. Nesse passo, quanto à exigência da prestação de contas, tomo por empréstimo trecho da instrução mencionada supra em que colaciona decisão que envolve a questão pacificada na remansosa jurisprudência deste Tribunal em parte do Voto condutor do Acórdão 2.594/2013-TCU-Plenário  (TC Processo 027.265/2006-4) :
'Concordo com os pareceres uniformes da Secretaria de Recursos de não provimento ao pedido de reexame, visto que a jurisprudência desta Corte está pacificada, acerca da necessidade de prestação de contas dos recursos transferidos a entidades privadas por meio de contratos de patrocínio, sendo irrelevante a discussão acerca da natureza jurídica dos instrumentos utilizados na sua execução.
Independentemente da discussão trazida pela recorrente acerca da diferença entre convênio e patrocínio, ao não exigir dos patrocinados a demonstração dos gastos, a estatal descumpriu determinações constantes dos Acórdãos 1.962/2004 e 2.224/2005, da 2ª Câmara, sobre a obrigatoriedade de prestação de contas dos recursos transferidos a entidades privadas por meio de contratos de patrocínio, conforme trechos abaixo transcritos (...) ' (grifou-se) 
15. Verifica-se essa condição no art. 31 da Secom 01/2009, norma vigente à época da celebração dos contratos de patrocínio sob exame: O patrocinador deverá exigir do patrocinado, antes da assinatura do contrato, declaração formal de que cumpriu os procedimentos exigidos na prestação de contas de patrocínios anteriores. (grifei) 
16. Assim, a menção de 'prestação de contas de patrocínios anteriores' no referido normativo deixa assente que o patrocinador tem por obrigação exigir da entidade patrocinada a prestação de contas para verificação da aplicação dos recursos na finalidade a que se destina.
17. Essa exigência comprova-se, no caso concreto, no Contrato de Patrocínio ECP-0048/2009, firmado com o Club de Regatas Vasco da Gama (CRVG) , item 3.5 da avença, a qual estabelece que a partir da primeira parcela, cada parcela só poderá ser liberada mediante o recebimento e aprovação pela Eletrobras da prestação de contas referente à primeira parcela anteriormente liberada, mesmo que as despesas não atinjam a sua totalidade.'
4.68. Nesse sentido, não se trata de norma cuja execução encontra-se na discricionariedade dos gestores da Eletrobras, mas sim de norma impositiva que caso não observada enseja a responsabilização dos agentes públicos omissos. Portanto, considera-se que a praxe administrativa, quando se trata de recurso público, cujos comandos contratuais, jurisprudenciais e legais determinam a prestação de contas em contrato de patrocínio, deve ser contrariada sob pena de ferir o interesse público, bem como acarretar a responsabilização dos gestores por violação do princípio da legalidade insculpido na Carta Magna. O que traz segurança jurídica é seguir o que o contrato e os comandos legais determinam.
4.69. Diante das questões irregulares do contrato de patrocínio entre Eletrobras e Vasco da Gama (peça 285, p. 44-45) , os gestores do patrocinador quedaram inertes, daí a sua condenação em multa neste processo.
4.70. Não cabe alegar inexigibilidade de conduta diversa, pois não foram questionados os repasses ao Poder Judiciário em si, mas sim a omissão dos recorrentes frente ao que estava ocorrendo: repasses para pagamento de obrigações financeiras adquiridas anteriormente ao ajuste, bem como ausência de prestação de contas, o que torna o Vasco inadimplente e sujeito a penalidades e rescisão contratual, conforme termos do contrato de patrocínio (peça 48, p. 37, cláusula terceira itens 3.4 a 3.6; cláusula sexta, itens 6.15.1, 6.25) , Veja-se:
'3.4. Deverá ser formado pelo CONTRATADO um comitê gestor exclusivamente para o projeto, conforme documento do CONTRATADO, para a gestão do projeto, o qual passará a ser o principal canal de interlocução entre as partes, apresentando à ELETROBRAS a prestação de contas referente à parcela anteriormente liberada, mesmo que as despesas não atinjam a sua totalidade; e efetivamente realizando a entrega do produto, não medindo esforços para o cumprimento de todas as cláusulas contratuais;
3.5. A partir da primeira, cada parcela só poderá ser liberada mediante o recebimento e aprovação pela ELETROBRAS, da prestação de contas referente à parcela anteriormente liberada, mesmo que as despesas não atinjam a sua totalidade;
 (...) 
6.15.1 Fica o CONTRATADO ciente, desde já, que a falta de apresentação da prestação de contas, tanto parcial, prevista no item 3.5 quanto final, prevista no item 6.15, ou a não aprovação de quaisquer delas, implicará na inadimplência do CONTRATADO, com a consequente proibição de requerimento de patrocínio à ELETROBRAS, enquanto perdurar a inadimplência;
 (...) 
6.25. Apresentar semestralmente a prestação de contas das parcelas liberadas para aprovação da ELETROBRAS, mesmo que as despesas não atinjam a sua totalidade;'
4.71. Diante da não caracterização da inexigibilidade de conduta diversa, tem-se também que a aplicabilidade dos arts. 20 e 22 da LINDB no presente caso concreto ocorreu de forma diversa da esperada pelos recorrentes. Isto porque, a conduta irregular não foi o cumprimento de decisão judicial, mas a omissão dos recorrentes frente ao que estava ocorrendo, como descrito no item anterior. Adotar providências de acordo com o disposto no ajuste não traria consequências desastrosas, ao contrário, estancaria a verba federal que estava fluindo diretamente para o Poder Judiciário a fim de pagar dívidas trabalhistas, previdenciárias e cíveis, quando deveria servir ao objeto patrocinado.
4.72. Ademais, os recorrentes não apresentam documentação hábil a afastar a sua condenação. A documentação à peça 171 demonstra que enviaram notificações ao Poder Judiciário, mas não trazem as respostas recebidas, o que também não é tão relevante diante da obrigação de aplicar penalidades e/ou rescindir o contrato de patrocínio firmado com o CRVG.
4.73. No que tange à boa-fé, ela também já foi analisada na decisão recorrida (peça 421, p. 9) : '48. Sobre a alegação de boa-fé, não evidenciada nestes autos, vale esclarecer que a responsabilidade perante o TCU é de natureza subjetiva, caracterizada pela presença de simples culpa stricto sensu, independentemente de existência de conduta dolosa, má-fé ou enriquecimento indevido do gestor.'.
4.74. Registre-se o excelente trabalho das unidades técnicas neste processo, que identificaram irregularidades no contrato de patrocínio entre a Eletrobras e o Vasco da Gama, bem como os responsáveis, indicando a reprovação da conduta dos gestores da Eletrobras. Anui-se, assim, às conclusões das instruções replicadas nos relatórios das decisões constantes dos autos e também ao disposto nos votos condutores das referidas decisões.
4.75. Dessa forma, as penas de multa aplicadas aos recorrentes pelo acórdão recorrido devem ser mantidas em seus exatos termos.
CONCLUSÃO
5. Das análises anteriores, conclui-se que não é possível mudar a decisão recorrida diante das alegações apresentadas. Isto porque, preliminarmente, não foram identificadas informação equivocada nos autos (decadência) nem violação da ampla defesa e contraditório nem restou caracterizada a prescrição. Quanto ao mérito, não foi afastada a causa que levou à condenação dos recorrentes qual seja: omissão da Eletrobras em aplicar as penalidades (sanções e/ou rescisão) previstas no contrato de patrocínio firmado com o Clube de Regatas Vasco da Gama.
5.1. Com base nessas conclusões, propõe-se o não provimento do recurso.
PROPOSTA DE ENCAMINHAMENTO
6. Ante o exposto, submete-se à consideração superior a presente análise do pedido de reexame interposto por José Antonio Muniz Lopes, José da Costa Carvalho Neto, Liliane Façanha de Britto, Luiz José Bacha Rizzo, e Vera Maria Van Erven Formiga, contra o Acórdão 2192/2020-TCU-Plenário, propondo-se, com fundamento no art. 48 c/c os arts. 32 e 33 da Lei 8.443/1992:
a) conhecer do recurso e, no mérito, negar-lhe provimento;
b) dar ciência da deliberação aos recorrentes, à Centrais Elétricas Brasileiras S.A., ao Ministério de Minas e Energia e ao Ministério Público do Estado do Rio de Janeiro para atendimento de expediente da 5ª Promotoria de Justiça de Tutela Coletiva de Defesa da Cidadania da Capital em referência ao Processo MPRJ nº 2013.01054723, bem como aos demais interessados."
É o relatório.

Ulisses Jacoby Fernandes (OAB/DF 6.546), Murilo Queiroz Melo Jacoby Fernandes (OAB/DF 41.796), Cristiana Muraro Fracari (OAB/DF 48.254) e outros, representando José da Costa Carvalho Neto, Luiz José Bacha Rizzo, José Antônio Muniz Lopes, Vera Maria Van Erven Formiga e Liliane Façanha de Britto.

Não atuou.

RELATÓRIO DE AUDITORIA. AUDIÊNCIAS E OITIVA. AUTUAÇÃO DE PROCESSO APARTADO DE REPRESENTAÇÃO. RECOMENDAÇÃO. CIÊNCIA. EMBARGOS DE DECLARAÇÃO REJEITADOS. PEDIDO DE REEXAME EM FACE DO ACÓRDÃO 545/2015-PLENÁRIO. NÃO CONHECIMENTO. AGRAVO. CONHECIMENTO E PROVIMENTO PARCIAIS. CIÊNCIA. PEDIDO DE REEXAME EM FACE DO ACÓRDÃO 2.912/2020-PLENÁRIO. CONHECIMENTO. NÃO AFASTAMENTO DA IRREGULARIDADE PRATICADA. NÃO PROVIMENTO. CIÊNCIA.

RELATÓRIO DE AUDITORIA (RA)

Unidade de Auditoria Especializada em Energia Elétrica e Nuclear (AudElétrica); Unidade de Auditoria Especializada em Recursos (AudRecursos).

Em julgamento, pedido de reexame interposto por José Antônio Muniz Lopes, José da Costa Carvalho Neto, Luiz José Bacha Rizzo, Liliane Façanha Britto e Vera Maria Van Erven Formiga, em face dos subitens 9.1, 9.2 e 9.3 do Acórdão 2912/2020-TCU-Plenário, por meio do qual o Tribunal rejeitou as razões de justificativas apresentadas e aplicou multa aos responsáveis.
2. 	Preliminarmente, os recorrentes alegam que: (i) a instrução que precedeu o Acórdão 2912/2020-TCU-Plenário contém informação equivocada que induziu o Ministro-Relator ao erro; (ii) a decadência para revisão de atos da Administração Pública - coisa julgada administrativa; (iii) a violação da ampla defesa e do contraditório. 
3.	No mérito, alegam que: (i) o uso de recursos do contrato de patrocínio para pagamentos de dívidas contraídas anteriormente à celebração do contrato se deu por ordem judicial e com base em memorando formulado por seu Departamento Jurídico, não cabendo conduta diversa; (ii) a prestação de contas nos contratos de patrocínio diz respeito à comprovação das contrapartidas de exposição de marca e da realização da iniciativa patrocinada.
4.	Após examinar as razões recursais, a Secretaria de Recursos, atual Unidade de Auditoria Especializada em Recursos, concluiu que não foram trazidos elementos suficientes para alterar a deliberação recorrida, razão pela qual propõe o conhecimento e o não provimento do apelo recursal.
5.	Ratifico o despacho exarado no sentido de que o presente recurso merece ser conhecido, porquanto preenche os requisitos de admissibilidade previstos nos arts. 33 e 48 da Lei 8.443/1992 (peça 445) .
6.	Preliminarmente, registro que não ocorreu a prescrição no caso em exame. Os fatos irregulares sob julgamento estão relacionados ao contrato de patrocínio ECP-0048/2009, celebrado em 14/7/2009 e rescindido em 2013 (peça 92, p. 46) . A apuração da irregularidade por este Tribunal teve início em 2011, com o relatório de auditoria de peça 92. 
7.	Na sequência, em 2012, foram realizadas notificações dos responsáveis para prestarem esclarecimentos (peças 100-108) , evoluindo o processo para posteriores audiências, realizadas em 2014 (peças 178-188) . Em 2015 foi proferido o Acórdão 545/2015-TCU-Plenário (peça 284) , que efetuou determinações e requereu, em diligência, novos elementos para apuração das irregularidades. Em 21/9/2016 houve julgamento de pedido de reexame (Acórdão 2445/2016-TCU-Plenário, peça 397) , após o que se seguiu a instrução da unidade técnica, de 15/8/2019 (peça 412) , que propôs a aplicação de multa aos responsáveis, efetivamente aplicada em 28/10/2020 pelo Acórdão 2912/2020-TCU-Plenário (peça 420) . Contra a penalidade foi interposto o recurso de reexame ora em apreciação, objeto de análise pela Serur em 25/3/2022 (peça 462) . 
8.	Considerando-se essas causas interruptivas, fica evidente que a pretensão punitiva não foi fulminada pela prescrição. 
9.	Quanto ao mérito, concordo com a análise empreendida pela unidade especializada, transcrita no relatório precedente, a qual enfrentou e afastou com propriedade cada um dos argumentos apresentados pelos recorrentes, razão pela qual incorporo seus fundamentos às minhas razões de decidir, sem prejuízo das seguintes considerações.
10. 	Eles alegam que suas razões de justificativas referentes ao contrato ECP-0048/2009 já foram julgadas por meio do Acórdão 545/2015-TCU-Plenário, não havendo recurso sobre esse ponto. Para reforçar seu argumento, copiam diversos trechos do voto que subsidiou o referido acórdão, entretanto excluem o trecho no qual fica claro que o julgamento do mérito só ocorreria após o exame das informações a serem apresentadas pelo Club de Regatas Vasco da Gama (CRVG) (peça 286) :
"50. Em vista de também entender descaracterizado o débito em relação ao contrato de patrocínio firmado com a Liesa/SP, o julgamento de mérito relativamente aos Contratos de Patrocínio ECP-0007/2010 e ECP-0048/2009, deve ser feito após o exame das razões de justificativa a serem apresentadas pelo CRVG."
11.	Além desse trecho, o parágrafo 37 do voto deixa claro que o julgamento abordou apenas a questão relacionada à conversão dos autos em TCE (peça 286) : "No caso do Contrato de Patrocínio ECP-0048/2009, firmado com o Club de Regatas Vasco da Gama (CRVG) , discordo das conclusões da SecexEstatais RJ no tocante à conversão dos autos em TCE pelas razões que passo a expor". 
12.	Na ocasião, o Ministro-Relator afastou a possibilidade de dano ao erário na execução do Contrato ECP-0048/2009, diante da magnitude da publicidade que teve como beneficiária, tendo em vista a exposição da marca em diversos eventos esportivos. 
13.	Assim, faltou analisar e julgar as razões de justificativas que trataram do Achado 2.8 (peça 92) , que aponta omissão da Eletrobras em aplicar as penalidades previstas no contrato de patrocínio, firmado com o Club Regatas Vasco da Gama, o que foi feito por meio do Acórdão 2912/2020-TCU-Plenário.
14.	Diante disso, não há que se falar em decadência para revisão de atos administrativos, porquanto não foi o que ocorreu no presente caso; o Acórdão 2912/2020-TCU-Plenário apreciou exclusivamente as questões que remanesceram sem solução de mérito até então.
15.	Com relação a eventual violação à ampla defesa e ao contraditório por não terem sido chamados a se manifestar sobre os documentos apresentados pelo Vasco, reforço o posicionamento apresentado pela unidade instrutora de que tal fato não ocorreu, pois a análise das razões dos recorrentes foi feita a partir do já mencionado Achado 2.8. As razões não tiveram o condão, por si sós, de elidir a irregularidade apontada, e a documentação trazida pelo Club de Regatas não apresentou nenhum fato novo ou apontou qualquer irregularidade que já não estivesse descrita pelo referido achado. 
16.	Sendo assim, ante a ausência de elementos capazes de alterar o juízo anteriormente formulado, não é possível reformar o julgado, como pretendem os recorrentes.
17.	Feitas essas considerações, entendo que se deve conhecer do presente recurso e negar-lhe provimento, mantendo-se inalterada a deliberação ora combatida.
	Ante o exposto, voto por que o Tribunal adote a minuta de acórdão que ora submeto à deliberação deste Colegiado.
TCU, Sala das Sessões, em 22 de março de 2023.
Ministro JHONATAN DE JESUS
Relator